【裁判字號】    98,再易,18
【裁判日期】    980331
【裁判案由】    清償債務
【裁判全文】
臺灣高等法院臺中分院民事判決          98年度再易字第18號
再審原告    甲○○
訴訟代理人  羅豐胤律師
            蔡素惠律師
再審被告    乙○○
上列當事人間清償債務事件，再審原告對於中華民國98年2月4日
本院97年度上易字第362 號第二審確定判決，提起再審之訴，本
院判決如下：
    主  文
再審之訴駁回。
再審訴訟費用由再審原告負擔。
    事實及理由
一、按再審之訴，應於30日之不變期間內提起；其期間，自判決
    確定時起算，判決於送達前確定者，自送達時起算；其再審
    之理由發生或知悉在後者，均自知悉時起算；但自判決確定
    後已逾5 年者，不得提起，民事訴訟法第500 條第1 項、第
    2 項定有明文。又不得上訴之判決，於宣示時確定；不宣示
    者，於送達時確定，民事訴訟法第398 條第2 項亦定有明文
    。本院 97年度上易字第362號判決（下稱原確定判決）為須
    宣示之不得上訴判決，係於民國（下同）98年2月4日確定，
    然再審期間之起算日，應為送達之日，即為98年2月10 日，
    揆諸上開規定，再審原告至遲應於 98年3月12日提起再審之
    訴，方為合法。查再審原告於 98年3月12日提起本件再審之
    訴，揆諸上開說明，尚未逾30日不變期間。合先敘明。
二、本件再審原告起訴主張：
  (一)再審被告於前程序乃係代位行使訴外人丙○○對再審原告之
    消費借貸請求權，依最高法院40年台上字第304 號判例意旨
    ，再審原告得以對於丙○○之一切抗辯，對抗再審被告。再
    審被告於前程序係提出系爭支票證明再審原告向丙○○借款
    新台幣（下同）60萬元，而系爭支票之發票日為 79年6月15
    日，詎再審被告於 97年3月20日起訴請求再審原告清償借款
    ，早已逾15年。再審原告提出時效抗辯，原確定判決卻未優
    先審酌此抗辯有無理由，顯有違背民法第 125條及前揭判例
    之情形，是原確定判決適用法規顯有錯誤。
  (二)於本件訴訟，訴外人丙○○形式上雖為證人，然實質上，其
    乃系爭借款之貸與人，乃係借貸之當事人，其立場與利害關
    係自與再審原告（即借款人）相對立，衡諸常情，實無可期
    待其為公正客觀之證述，原確定判決未與其他證據互核比對
    ，且未經嚴格審認，即逕採認其證言，原確定判決之採證，
    有違證據法則及經驗法則。又證人丙○○及丁○○二人為父
    子，在原審作證時，二者證言有多處齟齬之情形，舉凡丙○
    ○向乙○○借錢之日期；丙○○聯絡再審被告時，再審原告
    是否在場；再審被告將60萬元交給丙○○之經過；借款到期
    日後是否找過再審原告；再審原告被催債時之態度等，見臺
    灣臺中地方法院97年度訴字第753號判決之97年6月26日之言
    詞辯論筆錄可知。然原確定判決竟僅以渠二人業經具結即遽
    採認其證言，原確定判決難謂無違反證據法則及經驗法則之
    處。
  (三)再審被告於前審所提出再審原告所簽發之系爭支票，面額60
    萬元、到期日為79年6 月15日，其背後雖有訴外人丙○○與
    丁○○之簽名，惟亦另有業經塗抹之他人簽名。再審原告無
    法辨識其為何人之簽名，以致無法為進一步之抗辯。惟原確
    定判決宣判後，經丁○○吐實，方知系爭借款之真正貸與人
    為宋水仙，與塗抹掉之簽名相似。詎宋水仙業於92年10月辭
    世，惟宋水仙之妻宋廖麗鳳表示，該借款確為再審原告透過
    丙○○向宋水仙所借，再審原告嗣後改簽兩紙支票，透過丙
    ○○向宋水仙換回原支票（即系爭支票），宋水仙將該兩紙
    支票存入宋廖麗鳳之帳戶代收，而丙○○取得系爭支票竟藉
    詞已撕毀，而未交還再審原告，嗣再與再審被告勾串，提起
    本件訴訟。惟再審原告所簽發之兩紙清償系爭借款之支票業
    已兌現，此有宋廖麗鳳於第一商業銀行豐原分行及存摺摘要
    欄符號說明表、第一商業銀行收入傳票兩紙可證。再審原告
    據前揭傳票所載支票號碼，向新光銀行（原第六信用合作社
    ）調取支票兩紙，該兩紙支票到期日均為 79年8月15日，票
    面金額各為30萬元，總額與系爭借款相符，且背面均有丙○
    ○之簽名；再者，再審原告於第六信用合作社（現為新光銀
    行）帳戶於 79年4月16日確曾存入金額56萬9700元之匯款，
    此有存摺類往來明細表可稽，該筆金額應係60萬元借款，預
    扣61天之利息 3萬0300元，其借款之年利率為百分之30，前
    揭兩紙支票中，票號為 024576之支票背面記載「現金33000
    」，乃79年6月15日延至79年8月15日（共61日）之利息，因
    係延期，年利率調高為百分之33。再者，該兩紙支票到期日
    與系爭支票到期日相差二個月，足證乃系爭支票展期所簽發
    。而系爭支票之到期日為 79年6月15日，支票正面並無更改
    日期之任何記載，其背面雖以橡皮章蓋上 82年6月15日，再
    審被告於前審主張此係展期之意，惟60萬元支票展期三年，
    非但與常情有違，且該所謂展期日期並非如支票正面之到期
    日係以手寫，而係蓋以橡皮章，足見係為掩飾其偽簽之跡（
    按系爭支票正面發票日處「甲○○」之印文、支票背面「甲
    ○○」之印文，以及橡皮章蓋印之日期，均係偽造，此部分
    再審原告業已提出刑事告訴）。詎原確定判決對此未為任何
    調查，遽為再審原告敗訴之判決，足見輕忽草率。
  (四)綜上，原確定判決顯有適用民法第125 條、最高法院40年台
    上字第304號判例、民事訴訟法第222條第3 項以及最高法院
    69年台上字第771 號判例意旨錯誤之情事；又再審原告發現
    未經斟酌之存摺明細表、傳票兩紙、支票兩紙，足以證明借
    款之真正貸與人並非再審被告，而係宋水仙，且再審原告業
    已清償借款，此證物如經斟酌，可使再審原告受有利之判決
    。爰依民事訴訟法第496條第1項第1 款及第13款規定，提起
    本件再審之訴，求為將本院97年度上易字第362 號原確定判
    決廢棄，並駁回再審被告之上訴之判決。
三、按再審之訴顯無再審理由者，得不經言詞辯論，以判決駁回
    之，民事訴訟法第502條第2項定有明文。經查：
  (一)按確定判決消極的不適用法規，顯然影響裁判者，自屬民事
    訴訟法第496條第1項第1 款所定適用法規顯有錯誤之範圍，
    惟確定判決消極的不適用法規，對於裁判顯然無影響者，不
    得據為再審之理由（司法院大法官會議釋字第177 號解釋意
    旨參照）。再審原告固主張再審被告於前程序係提出系爭支
    票證明再審原告向丙○○借款60萬元，然系爭支票之發票日
    為79年6月15日，詎再審被告於97年3月20日起訴請求再審原
    告清償借款，早已逾15年。再審原告提出時效抗辯，原確定
    判決卻未優先審酌時效抗辯，顯有不適用民法第125 條及最
    高法院40年台上字第304 號判例意旨之情形，是原確定判決
    適用法規顯有錯誤云云。惟再審被告於原審即以丙○○對再
    審原告借款返還請求權之請求期限既已延展至82年6 月12日
    ，故清償借款之請求權消滅時效應自82年6 月12日翌日起算
    15年，故尚未罹於15年之時效等語置辯。查：再審原告簽發
    系爭支票，發票日為79年6月15日，面額60萬元，票號02453
    0號，於票載發票日前2個月持該紙支票向訴外人丙○○借款
    ，丙○○又持該紙訟爭支票向再審被告借款，丙○○及其子
    丁○○並在系爭支票背面背書，以示還款之保證；丙○○取
    得借款後，先扣除利息，並將餘款匯入再審原告在台中市第
    六信用合作社南台中分社297-1帳號。至79年6月間丙○○、
    丁○○均未返還借款予再審被告，經再審被告催討，丙○○
    遂與再審被告前往再審原告家中，請求再審原告清償借款，
    惟再審原告僅於系爭支票背面加蓋82年6 月12日之日期章及
    私章，以示延展借款期間。惟嗣後，再審原告、丙○○、丁
    ○○均未返還，再審被告遂於96年1 月15日提起訴訟請求返
    還借款，經臺灣臺中地方法院以96年度豐訴字第2 號判決丙
    ○○、丁○○應連帶給付再審被告60萬元，並確定在案。再
    審被告因丙○○生意失敗，已無清償能力，其對再審原告積
    欠之60萬元借款，至今已10餘年仍未起訴追償，顯然怠於行
    使權利。再審被告為保全對丙○○之上開債權，爰依民法第
    242條之規定，代位起訴請求再審原告給付丙○○60 萬元，
    並由再審被告代為受領。又原審於97年3 月21日收受本件訴
    訟，足證再審被告至遲於97年3 月21日起訴代位請求上開借
    款，距82年6 月12日，尚未逾消費借貸之15年時效。是原確
    定判決消極的不適用民法第125條規定及最高法院40 年台上
    字第304 號判例意旨，對於裁判顯然無影響，揆諸上開司法
    院大法官會議解釋意旨，再審原告不得據此為再審理由。
  (二)再審原告另主張，訴外人丙○○形式上雖為證人，然實質上
    ，其乃系爭借款之貸與人，乃係借貸之當事人，其立場與利
    害關係自與再審原告（即借款人）相對立，衡諸常情，實無
    可期待其為公正客觀之證述，原確定判決未與其他證據互核
    比對，且未經嚴格審認，即逕採認其證言，原確定判決之採
    證，有違證據法則及經驗法則；又再審原告復主張，證人丙
    ○○及丁○○二人為父子，在原審作證時，二者證言有多處
    齟齬之情形，然原確定判決竟僅以渠二人業經具結即遽採認
    其證言，原確定判決難謂無違反證據法則及經驗法則之處等
    語。查原確定判決認金錢之借貸一般習慣上均執支票或本票
    較為便捷，或執借用證亦屬多有，但不一定要書寫書面借據
    ；又丙○○及丁○○父子已證稱接到再審被告金錢後，就去
    合作金庫豐原分行將錢匯到再審原告帳戶，再審原告已收到
    錢，而未保留匯款單據，況以事隔18年多，要找到匯款單，
    依一般常理，實有困難。系爭支票既為再審原告所簽發，其
    既否認有收到系爭借款，則依最高法院18年度上字第2855號
    判例，再審原告對其反對之主張，亦應負證明之責，此為舉
    證責任分擔之原則，再審原告未舉證證明，予以推翻證人之
    證述，則可認定再審被告之主張為可採。參諸最高法院18年
    上字第1679號判例要旨，本件再審被告主張丙○○對再審原
    告既有借款返還請求權，則其代位丙○○請求給付，即可憑
    採。是原確定判決依據調查所得證據，於判決理由中詳細論
    述證據之取捨，並為相關要件之事實認定，其事實認定上，
    並無違經驗法則或論理法則之處。
  (三)按對於第二審確定終局裁判，如就足影響於判決之重要證物
    漏未斟酌者，固得依民事訴訟法第497 條規定，提起再審之
    訴。再審原告固主張再審被告於前審所提出再審原告所簽發
    之系爭支票，其背後雖有訴外人丙○○與丁○○之簽名，惟
    亦另有業經塗抹之他人簽名。再審原告無法辨識其為何人之
    簽名，以致無法為進一步之抗辯，惟原確定判決宣判後，經
    丁○○吐實，方知系爭借款之真正貸與人為宋水仙，與塗抹
    掉之簽名相似，然再審原告業已償還該項借款；且諸多跡象
    可證系爭支票之偽造，如系爭支票正面發票日處「甲○○」
    之印文、支票背面「甲○○」之印文，以及再審被告所謂展
    期之橡皮章蓋印之日期，均係偽造，此部分再審原告業已提
    出刑事告訴云云。惟查本件再審原告所稱本院97年度上易字
    第362 號原確定判決，所漏未斟酌之重要證據，即上開再審
    被告所據之支票有遭偽造之情形，原確定判決業經審酌，認
    姑不論系爭支票背面之被上訴人印章及日期是否如被上訴人
    所主張之偽造，則上訴人就被上訴人與丙○○間確已成立消
    費借貸契約及借款交付之事實，已盡舉證之責，遂為不足採
    ，並載明該證物何以不足採之理由（見原確定判決事實及理
    由欄第四、(三)項）。即便再審原告復提出相關錄音光碟及其
    譯文，亦在證明系爭支票之偽造，經本院勘驗該光碟後，認
    並無所謂漏未斟酌之情形。是則再審原告主張原確定判決就
    上開重要證物漏未斟酌等語，自非實在，為無可取。
  (四)綜上所述，原確定判決並無再審原告所提，顯有適用民法第
    125 條、最高法院40年台上字第304 號判例、民事訴訟法第
    222條第3 項以及最高法院69年台上字第771號判例意旨錯誤
    之情事；亦無再審原告主張原確定判決就重要證物有漏未斟
    酌之情事。從而，再審原告執上開再審事由提起本件再審之
    訴，為顯無理由，爰不經言詞辯論，逕以判決駁回之。
四、據上論結，本件再審之訴為顯無理由，依民事訴訟法第502
    條第2項、第78條判決如主文。
中    華    民    國    98    年    3     月    31    日
                  民事第七庭    審判長法  官  童有德
                                      法  官  陳繼先
                                      法  官  曾謀貴
以上正本係照原本作成。
不得上訴。
                                      書記官  王麗珍
中    華    民    國    98    年    4     月    1     日
                                                      Ｍ


司法院資訊處製作；財團法人民間司法改革基金會備份。
